臺灣高雄地方法院民事判決　　　　　　　95年度訴字第1877號
原　　　告　滿慶資產管理顧問有限公司
法定代理人　丙○○
訴訟代理人　乙○○
被　　　告　戊○○○
上當事人間請求給付委託費事件，經本院於民國96年1 月31日言
詞辯論終結，判決如下：
    主      文
被告應給付原告新臺幣捌萬元，及自民國九十五年四月二十一日
起至清償日止，按年息百分之五計算之利息。
原告其餘之訴駁回。
訴訟費用由被告負擔十分之三，餘由原告負擔。
    事實及理由
一、按訴狀送達後，原告不得將原訴變更或追加他訴，但擴張或
    減縮應受判決事項之聲明者，不在此限，民事訴訟法第255
    條第1 項第3 款定有明文。本件原告起訴時，原請求被告給
    付新臺幣（下同）168 萬元及自支付命令繕本送達翌日即民
    國95年4 月21日起至清償日止，按年息5%計算之利息（見本
    院卷第2 頁、第9 頁）；嗣於95年9 月14日準備程序，減縮
    請求被告給付90萬元及法定遲延利息（見本院卷第71頁），
    因原告為上開之變更，核屬減縮應受判決事項之聲明，依前
    開之規定，自應准許之。
二、原告起訴主張：被告委託原告代為銷售其所有坐落高雄縣大
    社鄉○○段第61地號土地（下稱系爭土地），兩造並簽訂專
    任委託銷售契約書（下稱系爭契約），委託銷售期間自94年
    10月13日起至95年4 月13日止，依契約書第11條規定，委託
    期間內，委託人即被告如有自行將土地出售、出租或經由第
    三人介紹或其他類似之銷售之行為者，即屬違約，委託人仍
    應支付受託人即原告銷售總價6%計算之服務報酬。詎被告故
    意違約，私自將系爭土地出售與第3 人，並辦畢所有權移轉
    登記，自應按上開約定給付報酬，爰依兩造間之契約關係，
    求為判決：被告應給付90萬元，及自95年4 月21日起至清償
    日止，按年息5%計算之利息。
三、被告則以：其所有系爭土地，因積欠訴外人臺灣中小企業銀
    行114 萬元未清償，而遭該銀行聲請法院強制執行拍賣，經
    2 次流標後，將於94年10月20日進行第3 次拍賣時，原告所
    屬業務員傅仁祥依拍賣公告之記載，與被告聯繫，表示可以
    2100萬元出售系爭土地，事成後僅需支付4%之服務佣金，被
    告急於解決債務，乃於94年10月10日在原告交付之契約書上
    簽名，惟因被告識字不多，又在焦急困境下，僅聽信傅仁祥
    之指示簽名，而未詳閱內容。因被告係經由傅仁祥提供100
    萬元，請求臺灣中小企業銀行暫緩拍賣，經該銀行同意延緩
    3 個月，兩造才簽訂系爭契約，約定原告應在3 個月內進行
    銷售，故委託銷售期間應至95年1 月13日止，系爭契約記載
    至95年4 月13日，應係遭人竄改。另原告係利用系爭土地將
    遭拍賣，被告情急下，未說明契約始末，以致被告簽立不能
    完成之契約，應依民法第74條規定，予以撤銷而無效。再被
    告係因延緩3 個月之期限屆至，經詢問原告銷售情形，得知
    未有人表示購買後，適有友人余松根欲購買，被告始以1500
    萬元將系爭土地出售，否則依拍賣底價出售，被告將蒙受損
    失等語置辯。求為判決：原告之訴駁回。
四、兩造不爭執之事項：
    被告所有系爭土地，因積欠臺灣中小企業銀行114 萬元未清
    償，遭該銀行聲請本院強制執行，業經2 次流標後，本院另
    定於94年10月20日進行第3 次拍賣，底價為12,064,000元。
    嗣原告所屬職員傅仁祥與被告取得聯繫，代被告向執行債權
    銀行即臺灣中小企業銀行繳納100 萬元款項，協議由臺灣中
    小企業銀行於94年10月18日聲請本院暫緩執行3 個月，兩造
    並於94年10月間簽訂系爭契約，約定由原告代為銷售系爭土
    地，而原告為銷售系爭土地，曾在報紙刊登廣告，以及在該
    土地附近張貼廣告看板，用以招攬買受人，惟被告於95年1
    月9 日，以1500萬元之價格，自行將系爭土地出售與余松根
    ，並向臺灣中小企業銀行清償全部債務，該銀行已於95年1
    月18日向本院撤回對被告強制執行之聲請等節，為兩造所不
    爭（見本院卷第123 至124 頁、第146 至147 頁），並經證
    人即被告之夫丁○○、原告職員傅仁祥、臺灣中小企業銀行
    職員甲○○證述在卷（見本院卷第72頁、第68頁、第87頁）
    ，復有刊登廣告報紙14紙、刊登廣告照片8 張，以及專任委
    託銷售契約書、土地登記謄本、網路列印資料、不動產買賣
    契約書、清償證明書、被告存摺影本、臺灣中小企業銀行95
    年8 月21日函、高雄縣仁武鄉地政事務所95年7 月12日函檢
    附系爭土地登記申請資料各1 份附卷可稽（見本院卷第100
    至113 頁、第114 至117 頁、第3 至4 頁、第5 頁、第30頁
    、第31至34頁、第61頁、第62至63頁、第82頁、第44至58頁
    ），且經本院核閱本院94年度執字第8063號執行卷無誤，堪
    認為真實。
五、本件兩造之爭點在於：(一)系爭契約約定之委託銷售期間為何
    ？有無經原告竄改？(二)系爭契約第6 條之約定，是否有違背
    強制規定、公序良俗或誠信原則而無效？或得依民法第74條
    規定予以撤銷？(三)系爭契約第11條第1 項第1 款約定之違約
    金，是否過高？茲分述本院得心證之理由如下：
  (一)系爭契約約定之委託銷售期間為何？有無經原告竄改？
  1.按當事人主張有利於己之事實者，就其事實有舉證之責，民
    事訴訟法第277 條定有明文。本件原告提出系爭契約，主張
    兩造曾於94年10月間簽訂系爭契約，約定由原告代為銷售系
    爭土地，且委託銷售期間自94年10月13日起至95年4 月13日
    止，被告不爭執兩造曾簽訂系爭契約一節，僅否認委託銷售
    期間至95年4 月13日止，而主張委託銷售期間之「4 」字係
    遭竄改變造（見本院卷第28頁），實際委託銷售期間應至95
    年1 月13日止，依上說明，被告就系爭契約關於委託銷售期
    間之記載遭變造部分，即負有舉證之責。
  2.經查：系爭契約之委託銷售期間確係自94年10月13日起至95
    年4 月13日止一節，業據證人傅仁祥結證明確（見本院卷第
    68至69頁），核與系爭契約記載內容相符。而系爭契約經送
    法務部調查局鑑定結果，認契約書第4 條第1 款記載「委託
    銷售期間自民國94年10月13日起至95年4 月13日止」內『95
    年4 月13日』之『4 』字，經採Docucenter 4500 影像光譜
    比對儀進行檢視後，認該數字之各筆畫線條墨色反應無明顯
    差異，有該局鑑定通知書1 份在卷可參（見本院卷第134 頁
    ），亦無法認定系爭契約關於委託銷售期間之記載有遭竄改
    。原告就此復未能舉出其他證據，以實其說，自難認系爭契
    約曾遭竄改，故本件委託銷售期間應係自94年10月13日起至
    95年4 月13日止。況且，被告係於95年1 月9 日即將系爭土
    地出售與訴外人余松根，業如前述，則不論上開託售期間為
    1 月13日或4 月13日，均係在系爭契約有效期間內，是以，
    原告以系爭契約託售期間遭變造為由，拒絕給付違約金，尚
    不足採。
  (二)系爭契約第6 條之約定，是否有違背強制規定、公序良俗或
    誠信原則而無效？或得依民法第74條規定予以撤銷？
  1.按基於對個人自由與尊嚴之維護，關於財產交易等經濟行為
    活動，應委由個人基於其意思活動以形成權利義務關係，而
    不受國家之支配，此即所謂私法自治，用以維護私有財產制
    度，並保障個人自主與自由競爭。惟為避免私法自治之濫用
    ，民法設有2 項基本規範以資調節，即民法第71條規定，法
    律行為違反強制或禁止規定者無效，以及同法第72條規定，
    法律行為有背於公共秩序或善良風俗者無效。所謂強制或禁
    止規定，係指命令當事人應為一定行為或禁止為一定行為之
    法律。而所謂公共秩序，乃指國家社會之一般利益而言，善
    良風俗，乃指社會的一般道德觀念。
  2.經查：系爭契約第11條第1 項約定：「委託人如有下列情形
    之一者，視為受託人已完成仲介之義務，委託人仍應支付委
    託人以委託銷售總價6%計算之服務報酬，並應全額一次付予
    受託人：(1)委託期間內，委託人自行將房地產標的物出售、
    出租或經由第3 人介紹或其他類似之銷售行為者」，有系爭
    契約1 份在卷可證（見本院卷第4 頁），考其約定目的，在
    於維護受託人不因委託人利用受託人之行為，或自行尋覓之
    機會，以致標的物並非經由受託人仲介完成銷售或出租時，
    受託人需自行吸收先前從事受託銷售或出租事務而付出之勞
    力、時間與金錢，而蒙受經濟上之不利益。就上開約定內容
    而言，現行法律並未設有任何禁止規範，且依內政部92年6
    月26日內授中辦地字第0920082745號公告修正之不動產委託
    銷售契約書範本第11條，亦有類似之規定，有內政部95年10
    月26日函1 份附卷可查（見本院卷第132 頁），足認上開約
    定，並無違反公共秩序之情事。又因系爭契約第11條第1項
    第1 款之約定，純屬私人間不動產仲介經濟活動之意思決定
    ，不涉及社會一般道德，亦無違反公序良俗可言，故基於私
    法自治之契約自由原則，應認上開約定係屬有效。
  3.次按，法院依民法第74條第1 項規定撤銷法律行為或減輕給
    付，不僅須行為人有利用他人之急迫、輕率，或無經驗，而
    為法律行為之主觀情事，並須該法律行為，有使他人為財產
    上之給付，或為給付之約定，依當時情形顯失公平之客觀事
    實，始得因利害關係人之聲請為之。且民法第74條第1 項所
    規定之撤銷權，須以訴之形式及應於法律行為後1 年內向法
    院請求為撤銷其行為之形成判決，始能發生撤銷之效果，倘
    僅於給付之訴訴訟中主張行使此項撤銷權，以之為攻擊防禦
    方法，自不生撤銷之效力，其法律行為仍不因此而失其效力
    。
  4.經查：被告並未於95年11月前另行起訴或提起反訴主張依民
    法第74條規定撤銷系爭契約，其撤銷權業因除斥期間經過而
    消滅，則揆諸前揭說明，系爭契約自難僅因被告於本件訴訟
    中，以之為攻擊防禦方法，而生撤銷之效力。況且，系爭契
    約簽訂前，係由傅仁祥主動與被告聯繫，協助提供被告100
    萬元，以取得臺灣中小企業銀行同意向本院聲請暫緩3 個月
    執行，已如前述，而系爭契約原係要求原告以2180萬元銷售
    系爭土地，嗣於94年10月15日，經被告同意降低售價為2100
    萬元，有系爭契約與委託銷售契約內容變更同意書各1 份附
    卷可佐（見本院卷第3 頁、第75頁），因被告於簽訂系爭契
    約前，已與原告所屬職員所有聯繫，並經由其協助取得暫緩
    執行之期間，減輕系爭土地即將遭拍賣之壓力，而有較充裕
    之時間，思考如何處理系爭土地，且兩造簽訂系爭契約後，
    復因委託銷售之價格過高，再經被告同意變更程序，將銷售
    價格由2180萬元降低至2100萬元，因系爭土地價格出售之高
    低，影響被告權益至鉅，倘若被告係在急迫、輕率及無經驗
    之情況下，而簽署系爭契約，則原告一旦無法依最初約定之
    價格出售，被告即可以此為由，拒絕繼續委由原告銷售，豈
    可能事後又同意委由原告降低出售價格之理，故被告並非在
    急迫、輕率及無經驗之情況下，始簽署系爭契約，即堪認定
    。雖原告與丁○○均表示該委託銷售契約內容變更同意書係
    與系爭契約同時簽署等語（見本院卷第72頁、第145 頁），
    然土地價格越低，系爭土地越容易出售，被告若未曾堅持系
    爭土地之出售價格，原告自始即可訂立以2100萬元或更低之
    出售價格，以使仲介事務更易於達成，並無同時要求被告分
    別簽署2 份文件之必要，故丁○○前揭所證，無非係維護被
    告所為，不足採信。
  5.另系爭契約係一式2 份，由兩造各執1 份，此為兩造所不爭
    （見本院卷第24頁），僅被告辯稱其所持該份契約書，業因
    水災而流失，姑不論被告所辯因水災而流失乙事是否屬實，
    因被告確曾持有系爭契約，而有充裕時間，詳細閱讀系爭契
    約內容，甚或向他人請教契約內容，是其辯稱：因不識字，
    而未詳閱契約內容，故契約之訂立有失公平等語，即難採信
    。
  (三)系爭契約第11條第1 項第1 款約定之違約金，是否過高？
  1.按約定之違約金額過高者，法院得減至相當之數額，民法第
    252 條定有明文。而違約金額是否相當，即須依一般客觀事
    實、社會經濟狀況及當事人所受損害等情形，以為斟酌之標
    準。且約定之違約金過高者，除出於債務人之自由意思，已
    任意給付，可認為債務人自願依約履行，不容其請求返還外
    ，法院仍得依民法第252 條之規定，核減至相當之數額，最
    高法院亦著有79年臺上字第1915號判例可資參照。
  2.經查：依系爭契約第11條第1 項第1 款之約定，被告委託期
    間內，不得自行將系爭土地出售或經由第3 人介紹或其他類
    似之銷售行為，否則應按委託銷售總價6%計算違約金，而被
    告於95年1 月9 日，自行將系爭土地以1500萬元之價格，出
    售與余松根時，尚在系爭契約有效委託銷售期間，已如前述
    ，被告既未先行終止系爭契約，自有遵守系爭契約第11 條
    第1 款之義務，故被告違反上開約定，自行出售系爭土地，
    依約即負有給付違約金之義務。
  3.再查：上揭系爭契約第11條第1 項第1 款約定內容，雖未使
    用違約金之字樣，但其規範目的，在於委託人違約，自應對
    受託人因委託案件耗費之勞力、時間與金錢為賠償，而屬損
    害賠償預定性質之違約金約定。本院審酌系爭土地之出售，
    並非因原告之銷售行為所促成，此為兩造所不爭（見本院卷
    第161 頁），且臺灣中小企業銀行向法院聲請暫緩執行之期
    限，即將於95年1 月18日屆滿，若不即時出售，被告將面臨
    系爭土地遭低價拍賣之損失，其可非難性極低，而原告為處
    理系爭土地之銷售行為，曾於94年12月份，在自由時報刊登
    廣告，有刊登廣告報紙14紙可證（見本院卷第100 至113 頁
    ），依原告提出94年12月份之廣告費用共計100,640 元（不
    含人事廣告之680 元），刊登日數共計29日，則平均每日之
    廣告費用約為3,470 元，原告因系爭土地耗費之廣告費用應
    為48,584元（計算式＝3,470 元×14日），並斟酌原告尚有
    在系爭土地四週懸掛銷售廣告，有照片8 張附卷可憑（見本
    院卷第114 至117 頁），以及原告為銷售系爭土地而耗費之
    時間與勞力等一切情形，認被告應賠償原告之違約金以8 萬
    元為適當。至原告所提其他期間之登報費用，並未舉證係為
    支付系爭土地廣告費，及尚有何行政費用與系爭契約有關，
    自無從認定為履行系爭契約所致之損失，爰不予斟酌，附此
    敘明。
六、綜上所述，原告依系爭契約第11條第1 項第1 款之約定，請
    求被告給付8 萬元之違約金，及自支付命令繕本送達翌日即
    95年4 月21日起至清償日止，按年息5%計算之利息，為有理
    由，應予准許；逾此部分之請求，為無理由，應予駁回。
七、據上論結，本件原告之訴為一部有理由，一部無理由，依民
    事訴訟法第79條，判決如主文。
中　　華　　民　　國　　96　　年　　2 　　月　　14　　日
                  民事第六庭  審判長法  官  謝靜雯
                                    法  官  鄭詠仁
                                    法　官　高增泓
上為正本係照原本作成。
如不服本判決，應於送達後20日內，向本院提出上訴狀並表明上
訴理由，如於本判決宣示後送達前提起上訴者，應於判決送達後
10日內補提上訴理由書（須附繕本）。
中　　華　　民　　國　　96　　年　　2 　　月　　14　　日
                                    書記官　王敏東
